臺灣臺北地方法院刑事判決
111年度訴字第12號
公  訴  人  臺灣臺北地方檢察署檢察官
被      告  陳正義

                    住○○市○○區○○路0段000巷0號                          居臺中市○○區○○路00巷000號
上列被告因詐欺等案件，經檢察官提起公訴（110年度偵字第701
0、9451號），本院判決如下：
    主  文
陳正義犯三人以上共同冒用公務員名義詐欺取財罪，處有期徒刑
壹年捌月。
未扣案之犯罪所得新臺幣柒仟元沒收，於全部或一部不能沒收或
不宜執行沒收時，追徵其價額。
附表所示偽造之印文沒收。
    事  實
一、陳正義（微信暱稱「鮭魚」）、楊佳樂（微信暱稱「怪獸」
    ，本院另行審理中）分別自民國110年1月11日起、109年11月
    某日時起，透過臉書廣告應徵工作，並加入真實姓名年籍均
    不詳微信暱稱「金牌廚師」、「七星」、「加菲貓」、「頑
    皮豹」等人所組成之詐欺集團（下稱本案詐欺集團），陳正
    義擔任負責向被害人收取詐欺款項繳回本案詐欺集團之工作
    （俗稱「車手」），陳正義即與楊佳樂、本案詐欺集團成員
    共同意圖為自己不法之所有，基於三人以上共同冒用公務員
    名義詐欺取財、行使偽造準公文書及洗錢之犯意聯絡，先由
    本案詐欺集團之真實姓名年籍均不詳之成員，於110年1月11
    日上午10時30分許，先後假冒中華電信客服人員、「李淑華
    警官」、「臺中地檢署檢察官吳文正」等公務員名義，撥打
    電話予謝睿瑜並佯稱其因涉及刑事案件，須提領戶頭內之款
    項供法院公證用云云，再以「臺中地檢署檢察官吳文正」之
    名義以通訊軟體LINE，將偽造如附表所示之公文書照片傳送
    予謝睿瑜，以此取信謝睿瑜，足生損害於司法文書之公信力
    。謝睿瑜陷於錯誤後，謝睿瑜遂於110年1月11日下午1時35
    分至下午2時38分期間，依本案詐欺集團成員之指示至位在
    臺北市○○區○○路00號國泰世華銀行文山分行，提領新臺幣（
    下同）583,000元並裝至包裹內，再返回其住處，陳正義則
    依本案詐欺集團成員之指示全程尾隨監控謝睿瑜之提領過程
    ，待觀察謝睿瑜確實未察覺有異報警之跡象後，即於110年1
    月11日下午2時55分許，至謝睿瑜之住處樓下碰面，並向謝
    睿瑜自稱係「便衣刑警李建國」而取款，謝睿瑜不疑有他，
    將所提領之現金包裹交予陳正義，陳正義得手後，再依本案
    詐欺集團成員之指示，於同日下午3時23分許至臺北市○○區○
    ○○路00號新光三越百貨公司南西店一館2樓之男廁內，將上
    開現金包裹交付予楊佳樂，以此方法製造金流之斷點，隱匿
    上開詐欺所得款項之去向。
二、案經謝睿瑜訴由臺北市政府警察局文山第二分局報告臺灣臺
    北地方檢察署檢察官偵查起訴。　　
    理  由
壹、證據能力：
一、供述證據：
    本判決所引用之各該被告以外之人於審判外之陳述，業據被
    告陳正義於準備程序時均不爭執證據能力（見本院訴卷一第
    63至65頁），復於辯論終結前亦未對該等證據之證據能力聲
    明異議，本院審酌前開陳述作成時之情況，並無違法取證之
    瑕疵，亦認以之作為證據為適當，是本案被告以外之人於審
    判外之言詞或書面陳述等供述證據，依刑事訴訟法第159條
    之5，自均得為證據，合先敘明。
二、非供述證據：
　　卷內所存經本判決引用為證據之非供述證據部分，經核與本
    件待證事實均具有關聯性，且無證據證明係違反法定程序所
    取得，依刑事訴訟法第158條之4反面解釋，均有證據能力。
貳、認定犯罪事實之證據及理由：
一、上開犯罪事實，業據被告於偵查及本院審理時均坦承不諱（
    見偵7010卷第115頁、本院訴卷二第56頁、第98頁），核與
    證人即告訴人謝睿瑜、證人即同案被告楊佳樂證述情節均大
    致相符（見偵7010卷第43至49頁；偵9451卷第11至19頁、第
    139至141頁），並有告訴人提供之Line對話畫面擷圖、國泰
    世華銀行存摺內頁影本、臺北市政府警察局文山第二分局興
    隆派出所0000000面交車手詐欺案監視器擷取影像、犯嫌操
    作ATM監視器擷取影像、告訴人提供之通聯紀錄、臺北市政
    府警察局文山第二分局興隆派出所0000000詐欺案收水楊佳
    樂監視器擷取影像附卷可稽（見偵7010卷第81至91頁、第53
    至80頁、第165頁、偵9451卷第57至63頁），足認被告上開
    任意性自白與事實相符，應可採信。
二、綜上，本件事證明確，被告犯行堪以認定，應予依法論科。
參、論罪科刑：
一、論罪：
  ㈠被告成立之罪名：
　⒈稱公文書者，謂公務員職務上製作之文書，刑法第10條第3項
    定有明文。若由形式上觀察，文書之製作人為公務員，且其
    內容係就公務員職務上之事項而製作，即使該偽造之文書所
    載製作名義機關不存在，或其所記載之內容並非該管公務員
    職務上所管轄之事項，甚至其上所蓋印文與公印文之要件不
    合，而非公印文，惟社會上一般人無法辨識而仍有誤信該文
    書為真正之危險時，仍難謂其非公文書（最高法院103年度
    台上字第3701號判決意旨參照）。另所謂行使偽造公文書，
    乃依公文書之用法，以偽造之公文書充作真正而加以使用之
    意，故行為人就偽造公文書之內容向他方有所主張，而他方
    亦處於可得了解之狀態者，即足當之。又稱電磁紀錄者，謂
    以電子、磁性、光學或其他相類之方式所製成，而供電腦處
    理之紀錄；錄音、錄影或電磁紀錄，藉機器或電腦之處理所
    顯示之聲音、影像或符號，足以為表示其用意之證明者，以
    文書論，刑法第10條第6項、第220條第2項分別定有明文。
    本案詐欺集團成員以通訊軟體LINE傳送偽造如附表所示之公
    文書照片，自屬以機器或電腦處理之影像，並足以用以表示
    臺灣臺中地方法院、臺灣臺中地方檢察署傳喚告訴人到庭及
    收受告訴人款項意思之證明，而屬準文書。雖形式上與正式
    名稱有間，而與真實之法院、地檢署印文不符，但一般人若
    非熟知各檢察署之正式名稱、內部組織及印文外觀，實難以
    分辨該機關之名稱、印文是否正確無誤，或該業務單位是否
    實際存在，而有誤信該準文書為公務員職務上所製作真正文
    書之危險，性質上自屬偽造之準公文書甚明。
　⒉核被告所為，係犯洗錢防制法第14條第1項之一般洗錢罪、刑
    法第216條、第211條、第220條第2項之行使偽造準公文書罪
    、同法第339條之4第1項第1款、第2款之三人以上共同冒用
    公務員名義詐欺取財罪。
　⒊起訴書雖認被告係犯刑法第216條、第211條之行使公文書罪
    ，惟本案詐欺集團係以附表所示之公文書「照片」傳送予告
    訴人而行使之，應屬準公文書，業如前述，起訴意旨容有誤
    會，然此部分僅係文書性質之不同，起訴書亦於犯罪事實中
    載明係以通訊軟體LINE傳送偽造公文書照片，本院亦已提示
    偽造之公文書照片並告以要旨，已為實質之調查，使當事人
    有陳述意見及辯論之機會，對被告之防禦權未造成侵害，無
    礙於被告防禦權之行使，且不影響本案最後論罪結果，又二
    者基本社會事實同一，爰依刑事訴訟法第300條規定，變更
    起訴法條（最高法院93年度台上字第332號、95年度台上字
    第4738號判決意旨參照）。
  ㈡共同正犯：
　⒈詐欺集團式之犯罪，不必每一共犯均有直接聯繫，亦不必每
    一階段均參與，只須分擔犯罪行為之一部，即應對於全部所
    發生之結果共同負責，乃因集團犯罪多有分工，缺一環節即
    無從完成全部犯罪計畫。
　⒉被告雖未親自實施電話、通訊軟體等施以詐術之行為，乃由
    本案詐欺集團其他成員為之，但被告於本案犯行中分工負責
    一部分（佯稱為「便衣刑警李建國」取信於告訴人，擔任車
    手角色取款後再交予同案被告楊佳樂），顯係被告在犯罪之
    合同意思範圍內，依上游成員指揮分擔詐欺告訴人整體犯罪
    計畫之分工，以達其犯罪目的，且被告既已坦承有佯稱「便
    衣刑警李建國」之身分，顯見其可預見本案詐欺集團成員有
    行使偽造準公文書作為詐術方式，藉以取信於告訴人，從而
    ，被告雖未與其他負責詐騙之成員謀面或直接聯繫，亦無礙
    於其等共同參與犯罪之認定，足認被告就上開行使準偽造公
    文書、洗錢、加重詐欺等犯行間，與同案被告楊佳樂、本案
    詐欺集團成員間有犯意聯絡及行為分擔，應論以共同正犯。
  ㈢罪數關係：
　⒈本案詐欺集團成員先於不詳時、地偽造公印或公印文之行為
    ，為偽造公文書之階段行為，而本案詐欺集團成員偽造公文
    書之低度行為，應為行使偽造準公文書之高度行為所吸收，
    不另論罪。又被告冒用公務員名義、僭行公務員職權，固該
    當刑法第158條第1項僭行公務員職權罪之構成要件，然刑法
    既另增訂刑法第339條之4第1項第1款之冒用公務員名義詐欺
    取財罪，將上揭刑法第158條第1項僭行公務員職權罪之構成
    要件包攝在內，而以詐欺犯罪之加重處罰事由，成為另一獨
    立之詐欺犯罪態樣，予以加重處罰，是上揭冒用公務員名義
    詐欺取財所為，應僅構成一罪，自不另成立刑法第158條第1
    項僭行公務員職權罪。
　⒉被告上開犯行係以一行為觸犯前開數罪名，為想像競合犯，
    均應依刑法第55條前段規定，應從一重論以三人以上共同冒
    用公務員名義犯詐欺取財罪處斷。
  ㈣關於洗錢防制法第16條第2項的說明：
　⒈按想像競合犯係一行為觸犯數罪名，行為人犯罪行為侵害數
    法益皆成立犯罪，僅因法律規定從一重處斷科刑，而成為科
    刑一罪而已，自應對行為人所犯各罪均予適度評價，始能對
    法益之侵害為正當之維護。因此法院於決定想像競合犯之處
    斷刑時，雖以其中最重罪名之法定刑作為裁量之準據，惟具
    體形成宣告刑時，亦應將輕罪之刑罰合併評價。基此，除非
    輕罪中最輕本刑有較重於重罪之最輕本刑，而應適用刑法第
    55條但書規定重罪科刑之封鎖作用，須以輕罪之最輕本刑形
    成處斷刑之情形以外，則輕罪之減輕其刑事由若未形成處斷
    刑之外部性界限，自得將之移入刑法第57條或第59條之科刑
    審酌事項內，列為是否酌量從輕量刑之考量因子（最高法院
    110年度台上字第5098號判決意旨參照）。
　⒉被告於偵查中及本院審理時均自白一般洗錢犯行，依洗錢防
    制法第16條第2項規定原應減輕其刑，但被告所犯一般洗錢
    罪係屬想像競合犯其中之輕罪，被告上開犯行係從一重之三
    人以上共同冒用公務員名義犯詐欺取財罪，就被告此部分想
    像競合輕罪得減刑部分，依上開說明，由本院於後述依刑法
    第57條量刑時一併衡酌該部分減輕其刑事由，附此說明。
二、科刑：
　　爰以行為人之責任為基礎，審酌被告不思以正當途徑賺取錢
    財，因貪圖可輕鬆得手之不法利益，加入本案詐騙集團擔任
    車手，更冒用公務員之名義，遂行詐騙集團財產犯罪，造成
    被害人受有財產損失，且使不法份子得以隱匿真實身分及犯
    罪所得去向，減少遭查獲之風險，助長犯罪猖獗，危害金融
    秩序及影響社會正常交易安全，所為實值非難，且迄今尚未
    與告訴人間達成和解，而未能賠償告訴人所受之損害，然考
    量被告於偵查及審理中均能坦承犯行，並合於洗錢防制法第
    16條第2項規定之自白減輕其刑事由，而得作為量刑之有利
    因子，犯後態度尚可，兼衡被告參與本案詐騙集團之期間非
    長及程度非深，尚非本案詐騙集團中之核心成員，再參以被
    告於本院審理時自陳之智識程度、家庭經濟生活狀況、動機
    等一切情狀（見本院訴卷二第100頁），量處如主文所示之
    刑。
肆、沒收：
一、犯罪所得：
　㈠被告因本案犯行獲有報酬7,000元等情，業據被告於本院審理
    時供承明確（見本院訴卷二第100頁），為其犯罪所得，依
    刑法第38條之1第1項前段、第3項規定沒收，並於全部或一
    部不能沒收或不宜執行沒收時，追徵其價額。　
　㈡至被告向告訴人收受之583,000元部分，已轉交予同案被告楊
    佳樂，對該等款項已無事實上管理權，自難認此部分洗錢罪
    之標的為被告所有，無庸依洗錢防制法第18條第1項規定宣
    告沒收。
二、偽造之印文部分：　　
　㈠按偽造之印文或署押，不問屬於犯人與否，沒收之，刑法第2
    19條定有明文，該條規定係採義務沒收主義，凡偽造之印文
    或署押，不論是否屬於犯人所有，亦不論有無搜獲扣案，苟
    不能證明其已滅失，均應依法宣告沒收（最高法院94年度台
    上字第3518號判決意旨參照）。
　㈡本案詐欺集團成員偽造如附表所示之公文書，其上分別蓋有
    附表所示之印文，均應依刑法第219條規定宣告沒收。
　㈢至本案偽造如附表所示之公文書，係本案詐欺集團成員假冒
    「臺中地檢署檢察官吳文正」而以LINE傳送予告訴人而行使
    之，並無證據證明屬於被告所有，且非屬違禁物，自無從宣
    告沒收。另本案並無證據證明詐欺集團成員係偽造印章後，
    蓋印於本案偽造公文書而偽造印文，實無法排除詐欺集團成
    員係以電腦套印或其他方式偽造附表所示之印文，故不另就
    偽造印章部分宣告沒收。
伍、不另為免訴部分：    
一、公訴意旨雖另以被告就上揭犯行，尚同時涉犯組織犯罪防制
    條例第3條第1項後段之參與犯罪組織罪嫌等語。
二、按行為人於參與同一詐欺集團之多次加重詐欺行為，因部分
    犯行發覺在後或偵查階段之先後不同，肇致起訴後分由不同
    之法官審理，為裨益法院審理範圍明確、便於事實認定，即
    應以數案中「最先繫屬於法院之案件」為準，以「該案件」
    中之「首次」加重詐欺犯行與參與犯罪組織罪論以想像競合
    。縱該首次犯行非屬事實上之首次，亦因參與犯罪組織之繼
    續行為，已為該案中之首次犯行所包攝，該參與犯罪組織行
    為之評價已獲滿足，自不再重複於他次詐欺犯行中再次論罪
    ，俾免於過度評價及悖於一事不再理原則（最高法院109年
    度台上字第3945號判決意旨參照）。
三、經查，被告因參與本案詐欺集團而為加重詐欺取財犯行，涉
    犯組織犯罪防制條例第3條第1項後段之參與犯罪組織罪，業經
    臺灣新北地方檢察署檢察官以110年度偵字第3479號提起公
    訴，並於110年3月4日繫屬在臺灣新北地方法院，嗣經臺灣
    新北地方法院以110年度金訴字第99號判決有期徒刑10月，
    被告上訴後，經臺灣高等法院以111年度上訴字第2425號判
    決駁回上訴，並於111年10月11日確定等情，有臺灣高等法
    院被告前案紀錄表在卷可查。是被告參與本案詐欺集團之參
    與犯罪組織犯行，既經前案判決確定，依刑事訴訟法第302
    條第1款規定，本應為免訴之諭知，然因此部分與上開經本
    院判處有罪部分有想像競合犯之裁判上一罪關係，爰不另為
    免訴之諭知。
據上論斷，應依刑事訴訟法第299條第1項前段、第300條，判決
如主文。
本案經檢察官李巧菱提起公訴，檢察官廖彥鈞到庭執行職務。
中　　華　　民　　國　　111 　年　　12　　月　　6 　　日
　　　　　　　　　刑事第二庭   審判長法　官  林秋宜
                                     法　官　曾正龍
     　　　　　　　　　　　　　　　  法　官　黃靖崴
以上正本證明與原本無異。 
如不服本判決應於收受送達後20日內向本院提出上訴書狀，並應
敘述具體理由；其未敘述上訴理由者，應於上訴期間屆滿後20日
內向本院補提理由書（須附繕本）「切勿逕送上級法院」。告訴
人或被害人如對於本判決不服者，應具備理由請求檢察官上訴，
其上訴期間之計算係以檢察官收受判決正本之日期為準。因疫情
而遲誤不變期間，得向法院聲請回復原狀。
                                     書記官  阮弘毅
中　　華　　民　　國　　111 　年　　12　　月　　7 　　日
附錄本案論罪科刑法條：
【刑法第211條】偽造、變造公文書，足以生損害於公眾或他人
者，處一年以上七年以下有期徒刑。
【刑法第216條】行使第210條至第215條之文書者，依偽造、變
造文書或登載不實事項或使登載不實事項之規定處斷。
【刑法第220條第2項】錄音、錄影或電磁紀錄，藉機器或電腦之
處理所顯示之聲音、影像或符號，足以為表示其用意之證明者，
亦同。
【刑法第339條之4第1項第1、2款】
犯第339條詐欺罪而有下列情形之一者，處1年以上7年以下有期
徒刑，得併科1百萬元以下罰金：
一、冒用政府機關或公務員名義犯之。
二、三人以上共同犯之。
【洗錢防制法第14條第1項】有第二條各款所列洗錢行為者，處
七年以下有期徒刑，併科新臺幣五百萬元以下罰金。
附表：
編號 文書名稱 偽造之印文 出處 1 「臺灣臺中地方法院公證款 請求展緩執行凍結令申請書」1張 「臺灣臺中地方法院」1枚 見偵7010卷第83頁 2 「臺灣臺中地方法院地檢署刑事傳票」1張 1.「臺灣臺中地方法院地檢署」1枚 2.不明印文2枚 見偵7010卷第87頁